【裁判字號】    98,消債抗,226
【裁判日期】    980619
【裁判案由】    更生事件
【裁判全文】
臺灣板橋地方法院民事裁定           98年度消債抗字第226號
抗  告  人  甲○○
代  理  人  邵良正律師
上列抗告人因消費者債務清理事件聲請更生，抗告人對於中華民
國98年5 月14日本院97年度消債更字第1814號裁定提起抗告，本
院裁定如下：
    主  文
抗告駁回。
抗告程序費用新臺幣壹仟元由抗告人負擔。
    理  由
一、抗告意旨略以：抗告人自民國97年7 月起已無兼職，薪資每
    月新臺幣（下同）3 萬7, 000元，扣除遭中國信託扣薪1 萬
    1,031 元、勞健保1,615 元、勞退2,292 元，實領薪資2 萬
    2,062 元，每月陸續還4 家銀行約3,000 元，只剩19,062元
    ，尚有6 家銀行未處理，是抗告人係因收入不穩定之不可歸
    責於己之事由而毀諾；原裁定謂抗告人非健保之金額4,190
    元過高，惟抗告人每月保險金額僅為2,390 元，已是最低費
    用，若無該保險，則遭逢意外恐無法負擔，若解除契約，所
    造成之損失更大；又主計處所公佈之最低收入生活費用僅係
    參考值並非現實生活之正確值，無法符合需扶養家庭者之支
    出標準，且當初與銀行協商之金額是銀行片面開出之金額，
    抗告人若不答應則必須承受高利率而擴大債務黑洞，因此不
    得已接受債務協商方案；原裁定指示若抗告人有需要，可申
    請個別協商一致性方案，惟各銀行均有不接受一致性方案之
    權利，則抗告人必須與各債權銀行一一進行個別協商，如此
    僅係重蹈95年銀行協商機制之覆轍而徒增毀諾，故原裁定並
    不符經驗法則。綜上，抗告人聲請更生應非無據，原裁定未
    查及前開事由即駁回抗告人之更生聲請，實有違誤，爰於法
    定期間內提出抗告，並聲明：原裁定廢棄等語。
二、按債務人與金融機構協商成立者，不得聲請更生或清算，但
    因不可歸責於己之事由，致履行顯有重大困難者，不在此限
    ；本條例施行前，債務人依金融主管機關協調成立之中華民
    國銀行公會會員辦理消費金融案件無擔保債務協商機制與金
    融機構成立之協商，準用前項之規定，消費者債務清理條例
    第151條第5項、第6 項分別定有明文。次按前開法律規定之
    「但因不可歸責於己之事由，致履行顯有重大困難者，不在
    此限」，其立法意旨係基於債務清償方案成立後，應由債務
    人誠實遵守信用履行協商還款條件，惟於例外情形下發生情
    事變更，在清償期間收入或收益不如預期，致該方案履行困
    難甚或履行不能，因不可歸責於己之事由，始能聲請更生或
    清算。此規範意旨在避免債務人任意毀諾已成立之協商，濫
    用更生或清算之裁判上債務清理程序。蓋以債務清償方案係
    經當事人行使程序選擇權所為之債務清理契約，債務人應受
    該成立之協議所拘束。債務人既已與金融機構協商成立，如
    認該協商方案履行有其他不適當情形，自仍應再循協商途徑
    謀求解決。又所謂不可歸責於己之事由，係指出於非己身所
    能控制之自然力或其他人為事由，具有猝然性而不能預知，
    非人力所能參與或所能阻止，而陷於不能履行承諾償還自己
    之債務者而言。
三、查抗告人前於95年間依金融主管機關協調成立之中華民國銀
    行公會會員辦理消費金融案件無擔保債務協商機制，與最大
    債權金融機構中信銀行達成協商，協議自95年6 月起以零利
    率，分120 期，每期按月還款23,387元，抗告人至96年6 月
    止共履行13期，於96年7 月毀諾之事實，有抗告人於原審所
    提協議書、無擔保債務還款計劃影本各1 份為證，並有原審
    向最大債權銀行中國信託銀行電話查詢之登記表附卷可憑。
    是本件抗告人向本院聲請更生，自須審究其是否有「不可歸
    責於己事由致履行顯有重大困難」之情事。經查：
  (一)抗告人雖主張其於聲請更生期間，各項資料已異動，自97年
    7 月起已無兼職，薪資為3 萬7,000 元，非3 萬9,000 元，
    扣除遭中國信託扣薪1 萬1,031 元、勞健保1,615 元、勞退
    2, 292元，實領薪資2 萬2,062 元，每月陸續還4 家銀行約
    3, 000元，只剩1 萬9,062 元，尚有6 家銀行未處理，則抗
    告人實因收入不穩定之不可歸責於己之事由毀諾云云。惟查
    抗告人95年度所得55萬零759 元，96年度所得59萬9,095 元
    ，有財政部臺灣省北區國稅局95暨96年度綜合所得稅各類所
    得資料清單2 份在卷可稽，平均每月收入為4 萬5,89 7元及
    4 萬9,925 元。而抗告人於原審陳明其自95年10月起至97年
    9 月止，每月之收入有薪資3 萬7,000 元及兼職約1 萬2,00
    0 元，共4 萬9,000 元（見抗告人所提財產及收入狀況說明
    書附於原審卷20-21 頁），足見其協商成立前後之收入甚為
    穩定，且有增長。雖抗告人主張於97年7 月起已無兼職，薪
    資為3 萬7,000 元，然抗告人係於96年7 月毀諾，故抗告人
    縱然自97年7 月起無兼職，亦與本件毀諾無關，故抗告人上
    開主張要無可採。
  (二)又消費者債務清理條例施行之前，中華民國銀行公會會員所
    辦理之消費金融案件無擔保債務協商機制，與消費者債務清
    理條例之立法精神，並非維持債務人過去慣常之寬裕生活，
    而係重新檢視消費行為樽節支出，故抗告人既已有不能清償
    之事由，生活消費程度自應受有限制，每月生活開支，自不
    能與一般人等量齊觀，例如：不得乘坐計程車，不得出入三
    星級以上之飯店、餐廳，抗告人自當縮衣節食，刻苦生活，
    誠實履行清償債務，優先償債。查抗告人於財產及收入狀況
    說明書記載每月支出本人及配偶之人壽意外保險費4,910 元
    ，已投保6 至10年之久等語，上開保險投資所有之保單價值
    ，自宜妥適運用，以清償債務為先。若仍繼續保險契約之效
    力，而不在意既有債務之返還償債能力，自與前開立法本旨
    有違。是除抗告人每月應繳之勞工保險及健保保險外，均為
    非必要支出，抗告人既另支出費用投保上開終身險，可見抗
    告人尚有能力支應非必要支出，尚難謂履行協商有重大困難
    。
  (三)抗告人另指摘原審就抗告人每月必要生活支出採主計處所公
    佈之最低收入生活費用9,829 元不合理云云。惟按消費者債
    務清理條例之立法目的，係為使不幸陷入經濟困境之人得以
    清理債務、重建生活，並在清理過程中能保有符合人性尊嚴
    之最低基本生活，而非維持債務人過去慣常之寬逸生活，故
    於評估債務人是否有不能清償或履行原協商方案是否顯有重
    大困難時，並非由抗告人任意主張其基本生活費用之數額，
    否則將造成揮霍無度以致清償能力降低，反而易使更生程序
    無從進行。本院認原審以內政部所公告之97年度臺灣省低收
    入戶最低生活費用每人每月9,829 元核計抗告人每月之基本
    生活必要支出，難謂無理，抗告人上開指摘要無可採。
  (四)末查抗告人指摘原審建議再申請個別協商一致性方案僅係重
    蹈95年銀行協商機制之覆轍乙節。查債權銀行雖有不接受一
    致性方案之權利，然抗告人無不可歸責於己之事由而毀諾，
    即須依約清償債務，若申請個別協商一致性方案，仍有機會
    取得較優惠之利率、期數，就龐大之債務而言，非無實益，
    附此敘明。
四、綜上，原法院以抗告人並無履行顯有重大困難之情事，認本
    件更生之聲請，與「不可歸責於己之事由致履行顯有重大困
    難」之要件不符，駁回其聲請，並無不合。抗告意旨指摘原
    裁定違誤不當，求予廢棄云云，為無理由，應予駁回。
五、據上論結，本件抗告為無理由，依消費者債務清理條例第15
    條、民事訴訟法第495 條之1 第1 項、第449 條第1 項、第
    95條、第78條，裁定如主文。
中    華    民    國    98    年    6     月    19    日
                  民事第三庭  審判長法  官  蕭胤瑮
                                    法  官  邱育佩
                                    法  官  許月珍
以上正本證明與原本相符
本裁定不得再抗告
中    華    民    國    98    年    6     月    19    日
                                    書記官  劉鴻傑


司法院資訊處製作；財團法人民間司法改革基金會備份。
